<!DOCTYPE HTML PUBLIC "-//W3C//DTD HTML 4.01 Transitional//EN">
<html>
<head>


  
  <meta http-equiv="Content-Type" content="text/html; charset=windows-1252">


  
  <meta name="Generator" content="Microsoft Word 97">

  
  <title>Morphology</title>
</head>


<body>


<p style="font-weight: bold; font-style: italic;"><big>Morphology</big></p>

It should be noted that it is unclear in many cases whether we are
dealing with affixation processes within a word, or syntactically
dependent words / clitics, like English 'up' of 'look up (the answer)'.
This is especially an issue for verbs.

<p style="font-style: italic; font-weight: bold;">Nouns</p>


<p> There are three main aspects of noun morphology: gender, number
&amp; definite marking;&nbsp;diminutives; post-posing marking.</p>




<p><span style="font-style: italic;">Gender, Number and
Definiteness</span><br>
Singular nouns may be marked for masculine or feminine
gender, where -<i>m</i>- marks the masculine and -<i>shi</i>-
marks the feminine. Ordinarily, nouns in citation do not have a gender
marker. However, the definiteness marker -<i>a</i>
is possible in citation forms (though is not generally used) except with the feminine plural, and when
present, the noun will have a number-gender marker. The interpretation of <span style="font-style: italic;">-a</span>
is uncertain and requires further research: it may mark definiteness or
focus, but the meaning 'definiteness' is tenatively selected based on
the kinds of contexts where it is most often used (discussed elsewhere).</p>


<p style="margin-left: 40px;">zhii
&nbsp;&nbsp;&nbsp; 'tree' &nbsp;&nbsp;&nbsp;
zhii-m-a &nbsp;&nbsp;&nbsp; &nbsp;'the tree'<br>


xam &nbsp;&nbsp;&nbsp; 'lion &nbsp;&nbsp;&nbsp;
xam-m-a &nbsp;&nbsp;&nbsp; 'the (m) lion'<br>


xam-sh-a &nbsp;&nbsp;&nbsp; &nbsp;&nbsp;&nbsp;
'the (f) lion'</p>


<p>There are three plural suffixes, -<i>ku-</i> for
masculine (m), -<i>zi</i> for feminine (f) and -<i>na</i>
for mixed gender (c). Gender appears to be semantically determined, and
for animates, corresponds to the male / female distinction. </p>


<p>The unmarked (discourse-neutral) gender for singulars seems to
be
masculine, and the default plural is feminine. Selecting the marked
gender (feminine singular or masculine plural) either indicates
specific sex-identification for animates (i.e. "female dog" as opposed
to "dog"; "male dogs" as opposed to "dogs"), or something special
'special' about an inanimate noun: the semantics of the marked form
need more investigation.</p>


<table border="1" cellpadding="9" cellspacing="1" width="571">


  <tbody>


    <tr>


      <td valign="top" width="13%">
      
      <p>indef</p>


      </td>


      <td align="undefined" valign="undefined">m.s. def</td>
      <td valign="top" width="20%">
      
      <p>f.s. def</p>


      </td>


      <td valign="top" width="18%">
      
      <p>m.pl. def</p>


      </td>


      <td valign="top" width="14%">
      
      <p>f.pl.</p>


      </td>


      <td valign="top" width="16%">
      
      <p>c.pl.</p>


      </td>


      <td valign="top" width="18%">&nbsp;</td>


    </tr>


    <tr>


      <td valign="top" width="13%">
      
      <p>aba</p>


      </td>


      <td align="undefined" valign="undefined">aba-m-a</td>
      <td valign="top" width="20%">
      
      <p>aba-sh-a<br>
      </p>


      </td>


      <td valign="top" width="18%">
      
      <p>aba-kw-a</p>


      </td>


      <td valign="top" width="14%">
      
      <p>aba-zi</p>


      </td>


      <td valign="top" width="16%">
      
      <p>aba-na</p>


      </td>


      <td valign="top" width="18%">
      
      <p>'dog'</p>


      </td>


    </tr>


    <tr>


      <td valign="top" width="13%">
      
      <p>xam</p>


      </td>


      <td align="undefined" valign="undefined">xam-m-a</td>
      <td valign="top" width="20%">
      
      <p>xam-sh-a<br>
      </p>


      </td>


      <td valign="top" width="18%">
      
      <p>xam-kw-a</p>


      </td>


      <td valign="top" width="14%">
      
      <p>xam-zi</p>


      </td>


      <td valign="top" width="16%">
      
      <p>xam-na</p>


      </td>


      <td valign="top" width="18%">
      
      <p>'lion'</p>


      </td>


    </tr>


    <tr>


      <td valign="top" width="13%">
      
      <p>zhii</p>


      </td>


      <td align="undefined" valign="undefined">zhii-m-a</td>
      <td valign="top" width="20%">
      
      <p>zhii-sh-a<br>
      </p>


      </td>


      <td valign="top" width="18%">
      
      <p>zhii-kw-a</p>


      </td>


      <td valign="top" width="14%">
      
      <p>zhii-zi</p>


      </td>


      <td valign="top" width="16%">
      
      <p>zhii-na</p>


      </td>


      <td valign="top" width="18%">
      
      <p>'tree</p>


      </td>


    </tr>


  
  </tbody>
</table>




<p>Note that the definite marker -<span style="font-style: italic;">a</span> does not appear in the feminine plural, so&nbsp; <i>abazi</i> and
not *<i>abaza</i>. There is no common-plural with just -<span style="font-style: italic;">n</span> (*<span style="font-style: italic;">aban</span>, *<span style="font-style: italic;">zhiin</span>). Citation words cannot have just the stem plus gender, this *<span style="font-style: italic;">abam</span>, *<span style="font-style: italic;">abaku</span>, *<span style="font-style: italic;">abashi</span>, but in phrasal contexts such forms exist (see below).</p>
<p>Examples of marked-gender semantics are:</p>


<p style="margin-left: 40px;">chuinn-shi am-shi
&nbsp;&nbsp;&nbsp; &nbsp;&nbsp;&nbsp; 'small
knife (f), especially blunt'<br>


chuinn-m am-m-a &nbsp;&nbsp;&nbsp;
&nbsp;&nbsp;&nbsp; 'small knife (m)'<br>


kao-ku /'ere-kwa &nbsp;&nbsp;&nbsp;
&nbsp;&nbsp;&nbsp; &nbsp;'long ropes (m), especially
strong'<br>


kao-zi /'ere-zi &nbsp;&nbsp;&nbsp;
&nbsp;&nbsp;&nbsp; &nbsp;&nbsp;&nbsp;
&nbsp; &nbsp;'long ropes (f)'<br>


g//oo-ku /'ui-kwa &nbsp;&nbsp;&nbsp;
&nbsp;&nbsp;&nbsp; &nbsp;'big stones (m), few but very
big in size'<br>


g//oo-zi /'ui-zi &nbsp;&nbsp;&nbsp;
&nbsp;&nbsp;&nbsp; &nbsp;&nbsp;&nbsp;
&nbsp; 'big stones (f)'</p>


<p>In phrases, prenominal adjectives tend to agree in number and
gender with a gender-marked noun (see the section on NP syntax). </p>


<p style="margin-left: 40px;">/oann
&nbsp;&nbsp;&nbsp; &nbsp;&nbsp;&nbsp;
&nbsp;&nbsp;&nbsp; &nbsp;&nbsp;&nbsp;
&nbsp;&nbsp; &nbsp;&nbsp; &nbsp; &nbsp; 'child'<br>


tui /oann &nbsp;&nbsp;&nbsp; &nbsp;&nbsp;&nbsp;
&nbsp; &nbsp;&nbsp;&nbsp; &nbsp; &nbsp;
&nbsp;&nbsp; 'beautiful child'<br>


tui-shi /oann-sh-a &nbsp;&nbsp;&nbsp;&nbsp; &nbsp;
'beautiful female child'<br>


tui-m /oann-m-a &nbsp;&nbsp; &nbsp;&nbsp;
&nbsp;&nbsp; 'beautiful male child'<br>


g//oo aba &nbsp;&nbsp;&nbsp; &nbsp;&nbsp;&nbsp;
&nbsp;&nbsp;&nbsp; &nbsp;&nbsp;&nbsp;
&nbsp; &nbsp;&nbsp; 'big dog'<br>


g//oo-m aba-m-a &nbsp;&nbsp; &nbsp;&nbsp; &nbsp;
&nbsp; 'big male dog'<br>


g//oo-shi aba-sh-a &nbsp;&nbsp;&nbsp;
&nbsp;&nbsp;&nbsp; 'big female dog'<br>


kao-ku /'ere-kwa &nbsp;&nbsp;&nbsp;
&nbsp;&nbsp;&nbsp; &nbsp; 'long ropes (m)'<br>


hunn-zi aba-zi &nbsp;&nbsp;&nbsp;
&nbsp;&nbsp;&nbsp; &nbsp;&nbsp;&nbsp;
&nbsp; 'those dogs'<br>


hunn-ku aba-kw-a &nbsp;&nbsp;&nbsp;
&nbsp;&nbsp;&nbsp; 'those male dogs'<br>


hunn-zi g//oo-zi aba-zi &nbsp; 'those big dogs'</p>
Gender without definiteness is also possible in possessor phrases, for example:<br>
<br>
<br>
&nbsp;&nbsp;&nbsp; kakhwe-m &nbsp;am&nbsp;&nbsp;&nbsp;
&nbsp;&nbsp;&nbsp; &nbsp;&nbsp;&nbsp; &nbsp;&nbsp;&nbsp; 'the
man's&nbsp;knife' <br>
&nbsp; &nbsp; (man-m.s knife)<br>
&nbsp;&nbsp;&nbsp; kakhwe-ku &nbsp;am&nbsp;&nbsp;&nbsp;
&nbsp;&nbsp;&nbsp; &nbsp;&nbsp;&nbsp; &nbsp;&nbsp;&nbsp; 'the
men's&nbsp;knife' <br>
&nbsp; &nbsp; (men-m.pl knife)<br>
<br>
There is no agreement for common gender (where masc. and fem.
features conflict):

<p style="margin-left: 40px;">hunn xam-na
&nbsp;&nbsp;&nbsp; &nbsp;&nbsp;&nbsp;
&nbsp;&nbsp; 'those lions (c)'"<br>


*hunn-zi xam-na &nbsp;&nbsp;&nbsp; &nbsp;'those lions
(c)'"<br>


*hunn-ku xam-na &nbsp;&nbsp;&nbsp; 'those lions (c)'</p>


<p>We also have noted one irregular plural: the noun /oann
'child' has the plural /oare 'children'. This plural marker can combine with the regular plural markers, e.g. <i>/oarena</i> 'children (c)',&nbsp;<i>/oarekwa</i> 'children (m)', /oarezi&nbsp;'children (f or unmarked)'.</p>
<span style="font-style: italic;">Diminutives</span>Diminutives are formed with the suffix -<i>/wa</i>
(see /oann "child"), which precedes number-gender-definite marking:

<p style="margin-left: 40px;">bie
&nbsp;&nbsp;&nbsp; &nbsp;&nbsp;&nbsp;
&nbsp;&nbsp;&nbsp; &nbsp; 'zebra'<br>


bie/wa &nbsp;&nbsp;&nbsp; &nbsp;&nbsp;&nbsp;
'little zebra'<br>


bie/wana &nbsp;&nbsp;&nbsp; 'little zebras (c)'<br>


bie/wazi &nbsp;&nbsp;&nbsp; &nbsp;'little zebras'<br>


aba/wazi &nbsp;&nbsp;&nbsp; 'little dogs'<br>


aba/waku &nbsp;&nbsp;&nbsp; 'little dogs (m)'<br>


aba/wakwa &nbsp;'the little dogs (m)'</p>


<p>There are also lexicalized diminutives:</p>


<p style="margin-left: 40px;">mbuta/wa
&nbsp;&nbsp;&nbsp; 'hyrax" &nbsp;&nbsp;&nbsp;
&nbsp; mbuta 'rabbit<br>


tshau/wa &nbsp;&nbsp; &nbsp; 'finger'&nbsp;&nbsp;
&nbsp;&nbsp;&nbsp; &nbsp; tshau 'hand'</p>
The diminutive is not an agreement-triggering category:<br>
<br>
&nbsp;&nbsp;&nbsp; haann-shi tuinn-shi dam &nbsp; -/wa-sh-a&nbsp;&nbsp;&nbsp; &nbsp;&nbsp;&nbsp; 'that beautiful rabbit (dim)'<br>
&nbsp; &nbsp; &nbsp;that-f.s. &nbsp; beaut.-f &nbsp; rabbit-dim-fem-def<br>
<br>
&nbsp;&nbsp;&nbsp; *haann-/wa dam-/wa<br>
&nbsp;&nbsp;&nbsp; *haann-/wa-m dam-/wa-m-a<br>
<br>
<span style="font-style: italic;">Postposing</span><br>
Modifiers moved to the right of the noun are marked with the definite marker -<span style="font-style: italic;">a</span>, in definite NPs, or with -<span style="font-style: italic;">e</span>, in indefinite NPs.<br>
<br>
&nbsp;&nbsp;&nbsp; hiin-ku aba-kw-a&nbsp;&nbsp;&nbsp; &nbsp;&nbsp;&nbsp; &nbsp;&nbsp;&nbsp; 'these dogs (m)'<br>
&nbsp;&nbsp;&nbsp; aba-kw-a&nbsp;hiin-kw-a &nbsp;&nbsp;&nbsp; &nbsp;&nbsp;&nbsp;'these dogs (m)'<br>
&nbsp; &nbsp; kao-m /'ere-m-a &nbsp;&nbsp; &nbsp;&nbsp;&nbsp;&nbsp; &nbsp;&nbsp;&nbsp; &nbsp;'(the) long rope'<br>
&nbsp;&nbsp;&nbsp; /'ere-m-a kao-m-a &nbsp;&nbsp;&nbsp; &nbsp;&nbsp;&nbsp; &nbsp;&nbsp;'(the) long rope'<br>
&nbsp;&nbsp;&nbsp; kao /'ere &nbsp;&nbsp; &nbsp;&nbsp;
&nbsp;&nbsp;&nbsp; &nbsp; &nbsp; &nbsp;&nbsp; &nbsp; &nbsp;&nbsp;&nbsp;
&nbsp;&nbsp;'long rope'<br>
&nbsp;&nbsp;&nbsp; /'ere kao-e &nbsp;&nbsp; &nbsp;&nbsp;&nbsp; &nbsp;
&nbsp; &nbsp;&nbsp; &nbsp; &nbsp;&nbsp;&nbsp; &nbsp;&nbsp;'long rope'<br>
&nbsp;&nbsp;&nbsp; g//oo !aba /'ui&nbsp;&nbsp;&nbsp; &nbsp;&nbsp;&nbsp;
&nbsp;&nbsp;&nbsp; &nbsp;&nbsp;&nbsp; &nbsp; 'big flat rock'<br>
&nbsp; &nbsp; /'ui g/oo-e !aba-e&nbsp;&nbsp;&nbsp; &nbsp;&nbsp;&nbsp; &nbsp; &nbsp; &nbsp;'big flat rock'<br>
<br>
<br>
<span style="font-style: italic; font-weight: bold;">Verbs</span><br>


<br>


Verb inflectional morphology is limited to three suffixes. The past
tense marker is -<span style="font-style: italic;">aha</span>, and follows all derivational suffixes.<br>


<br>


<div style="margin-left: 40px;">iunn&nbsp; &nbsp;
&nbsp; &nbsp; 'eat'&nbsp;&nbsp;&nbsp;
&nbsp;&nbsp; &nbsp;&nbsp;
iuaha&nbsp;&nbsp;&nbsp; &nbsp; &nbsp; 'ate'<br>


g/ii&nbsp;&nbsp;&nbsp; &nbsp; &nbsp; &nbsp;
'sing'&nbsp;&nbsp;&nbsp; &nbsp;&nbsp;&nbsp;
g/iaha&nbsp; &nbsp; &nbsp;&nbsp; 'sang'<br>


muunn&nbsp;&nbsp;&nbsp; 'see'&nbsp;&nbsp;&nbsp;
&nbsp;&nbsp;&nbsp; &nbsp; muaha&nbsp;&nbsp;
&nbsp;&nbsp; 'saw'<br>


tshaa&nbsp;&nbsp; &nbsp; &nbsp; 'be
tired'&nbsp;&nbsp;&nbsp;
tshaaha&nbsp;&nbsp;&nbsp; 'was tired'<br>


</div>


<br>


There is a little-understood clause / mood marker -a found in clauses
like:<br>


<br>


&nbsp;&nbsp;&nbsp; Chirambam iu-<span style="font-weight: bold;">a</span>
hina&nbsp;&nbsp;&nbsp; 'Chiramba will have eaten'<br>


<br>


An equally under-understood TAM affix is -inn:<br>


<br>


&nbsp;&nbsp;&nbsp; ema //oinn&nbsp;&nbsp;&nbsp;
&nbsp;&nbsp;&nbsp; 'he slept'<br>


cf. ema //oeha&nbsp;&nbsp;&nbsp; &nbsp; 'he slept'<br>


<br>


The benefactive suffix is -<span style="font-style: italic;">ma</span>-, which requires an additional <span style="font-style: italic;">n</span> before the past suffix:<br>


<br>

<div style="margin-left: 40px;">uu&nbsp;&nbsp;&nbsp; 'send'&nbsp;&nbsp;&nbsp;
&nbsp;&nbsp;&nbsp; u-a-ma-na-ha&nbsp;&nbsp;&nbsp;
'sent to'<br>


/oa&nbsp;&nbsp; 'kill'&nbsp;&nbsp; &nbsp;&nbsp;&nbsp; &nbsp;
/oa-ma-n-aha&nbsp;&nbsp;&nbsp; 'killed for' &nbsp;&nbsp;&nbsp; ke /oa-ma&nbsp;&nbsp;&nbsp; 'will kill'<br>

</div>


<br>

The passive is -<span style="font-style: italic;">we</span>-.<br>


<br>

<div style="margin-left: 40px;">iuweha&nbsp;&nbsp;&nbsp;
&nbsp;&nbsp;&nbsp; 'it was eaten'<br>

muweha&nbsp;&nbsp;&nbsp;
&nbsp; 'it was seen'<br>

</div>


<br>

The reflexive is -<span style="font-style: italic;">si</span>.<br>


<br>

<div style="margin-left: 40px;">
ema ke muunn-si&nbsp; &nbsp;&nbsp;&nbsp; &nbsp; &nbsp;&nbsp;&nbsp; 'he sees himself'<br>


ema&nbsp;muunn-si-aha &nbsp; &nbsp;&nbsp; &nbsp;&nbsp;&nbsp; 'he saw himself'<br>
</div>
<br>
The dative and causative are -(<span style="font-style: italic;">k</span>)<span style="font-style: italic;">axu</span>.<br>
<br>
&nbsp;&nbsp;&nbsp; ta ke hina aba /he <span style="font-weight: bold;">gam-axu</span>&nbsp;&nbsp;&nbsp; &nbsp; &nbsp; &nbsp; &nbsp; &nbsp; 'I will throw&nbsp;at the dog'<br>
&nbsp;&nbsp;&nbsp; (gam 'throw')<br>
&nbsp;&nbsp;&nbsp; ta /'uizi a&nbsp;<span style="font-weight: bold;">gam-axu-aha</span> abam /he &nbsp;&nbsp; 'I&nbsp;threw rocks at the dog'<br>
<br>
&nbsp;&nbsp;&nbsp; iunn-kaxu-aha&nbsp;&nbsp;&nbsp; &nbsp;&nbsp;&nbsp;
&nbsp;&nbsp;&nbsp; &nbsp;&nbsp;&nbsp; &nbsp;&nbsp;&nbsp; 'fed'<br>
&nbsp;&nbsp;&nbsp; g//ai-kaxu&nbsp;&nbsp; &nbsp;&nbsp;&nbsp;
&nbsp;&nbsp;&nbsp; &nbsp;&nbsp;&nbsp; &nbsp;&nbsp;&nbsp;&nbsp;
&nbsp;&nbsp;&nbsp; &nbsp; &nbsp; '(will) make run'<br>
&nbsp;&nbsp;&nbsp; n/waa-kaxu&nbsp;&nbsp;&nbsp; &nbsp;&nbsp;&nbsp;
&nbsp;&nbsp;&nbsp; &nbsp;&nbsp;&nbsp; &nbsp;&nbsp;&nbsp; &nbsp; &nbsp;
&nbsp;'(will) make cook'<br>
<br>
<span style="font-weight: bold; font-style: italic;">Adverbs</span><br>


<br>


Adverbs can be formed from predicates via the suffix -<span style="font-style: italic;">se</span>.<br>


<br>


<div style="margin-left: 40px;">tui&nbsp;&nbsp;
&nbsp; &nbsp; &nbsp;'beautiful' &nbsp;&nbsp;
&nbsp;tuise &nbsp;&nbsp; &nbsp; &nbsp; 'well'<br>


/'aann &nbsp; 'be wet' &nbsp;&nbsp;
&nbsp;&nbsp;&nbsp; /'aannse &nbsp; 'while wet'<br>


g//oo &nbsp;&nbsp; &nbsp;'big' &nbsp;&nbsp;
&nbsp;&nbsp;&nbsp; &nbsp;&nbsp;&nbsp;
&nbsp;g/oose &nbsp;&nbsp;&nbsp; 'very much'<br>


//uum&nbsp;&nbsp; &nbsp;'short' &nbsp;&nbsp;
&nbsp;&nbsp;&nbsp; &nbsp; //uumse &nbsp; 'shortly,
not much'<br>


shubu &nbsp; 'quick'&nbsp;&nbsp;
&nbsp;&nbsp;&nbsp; &nbsp; &nbsp;shubuse &nbsp;
'quickly'<br>


</div>


<br>


<br>


</body>
</html>
